【裁判字號】    97,交上訴,131
【裁判日期】    980701
【裁判案由】    公共危險等
【裁判全文】
臺灣高等法院刑事判決               97年度交上訴字第131號
上  訴  人
即  被  告  乙○○
選任辯護人  張逸婷律師
            黃勝文律師
            林彥苹律師
上列上訴人即被告因公共危險等案件，不服臺灣宜蘭地方法院97
年度交訴字第7號，中華民國97年6月30日第一審判決（起訴案號
：臺灣宜蘭地方法院檢察署97年度偵字第477號），提起上訴，
本院判決如下：
    主  文
上訴駁回。
    事  實
一、乙○○考領得職業聯結車駕駛執照且擔任職業司機，為從事
    駕駛業務之人，前於民國九十六年七月三十日十五時四十七
    分許，甫因駕駛車牌號碼Ｑ四─四八號營業大貨車附掛車牌
    號碼五九三─ＧＳ號拖車，因疏未注意兩車併行間隔而肇事
    致人死亡後逃逸之案件，業經另案起訴，竟猶不知提高注意
    程度加強行車安全，而於同年九月十七日十九時三十分許，
    駕駛車牌號碼ＧＭ─六○八號營業大貨曳引車附掛車牌號碼
    六一─ＮＣ號營業全拖車，自宜蘭縣頭城鎮悅氏礦泉水工廠
    出發往臺北縣三峽鎮方向行駛，於同日十九時三十二分許，
    行經宜蘭縣頭城鎮○○路六九號前，本應注意超車時，應與
    前車左側保持半公尺以上之間隔。依當時天候雖有雨，路面
    濕潤，但夜間有照明設備，路面無缺陷亦無障礙物，視距良
    好，且為直路等情況，並無不能注意之情事，竟疏未注意而
    貿然超越前方同向由吳淑玲所騎乘之車牌號碼ＡＬ九─○六
    八號機車時，因所保持之橫向間隔不足，造成其所駕駛之營
    業大貨曳引車所附掛之營業全拖車右側黃色防捲護欄往前擦
    撞吳淑玲騎乘之上揭機車之左後車尾處，導致吳淑玲人車倒
    地，頭部並遭上開六一─ＮＣ號營業全拖車右後車輪輾壓，
    致吳淑玲受有頭部、頸部、左肩部及四肢部挫傷併骨折暨顱
    骨骨折併腦出血死亡。詎乙○○於肇事致人死亡後，竟不思
    停車留待現場，報警處理以釐清肇事責任或為其他安全措施
    ，反踩油門加速駕車逃逸，並因而導致葉怡君所有停放於該
    路段六三號旁之車牌號碼一九八七─ＭＰ號自用小客車受劇
    烈震動而引發警報器鳴響，經葉怡君及吳宗雄外出察看，發
    現發生交通事故，且疑似肇事並駛離現場之聯結車車身上印
    有「黑松」二字，即報警處理。嗣於同日二十一時十五分許
    ，為警在瑞濱公路臺六二線北上車道十七．五公里處攔檢查
    獲。
二、案經吳淑玲之父甲○告訴暨臺灣宜蘭地方法院檢察署檢察官
    據報相驗後簽分偵辦偵查起訴。
    理  由
壹、程序部分：
一、按被告以外之人於審判外之陳述，雖不符刑事訴訟法第一百
    五十九條之一至第一百五十九條之四之規定，然經當事人於
    審判程序同意作為證據，法院審酌該言詞陳述作成時之情況
    ，認為適當者，亦得為證據，刑事訴訟法第一百五十九條之
    五第一項定有明文；當事人、代理人或辯護人於法院調查證
    據時，知有刑事訴訟法第一百五十九條第一項不得為證據之
    情形，而未於言詞辯論終結前聲明異議者，視為有前項之同
    意，同條第二項亦有明文。經查，證人葉怡君、吳宗雄於警
    詢中之陳述，固為審判外之陳述而屬傳聞證據，惟被告及其
    辯護人就上揭證人於警詢中之陳述，於本院審理時均不爭執
    其證據能力，且迄於本院言詞辯論終結前復未聲明異議（見
    本院卷第三三頁反面、本院九十八年五月二十日審判筆錄第
    六頁），而本院審酌其等陳述作成時之情況，並無違法取證
    之瑕疵，本院亦認以之作為證據為適當，揆諸上開規定，上
    揭證人於警詢之陳述，有證據能力。
二、次按被告以外之人於偵查中向檢察官所為之陳述，除顯有不
    可信之情況者外，得為證據，刑事訴訟法第一百五十九條之
    一第二項定有明文。蓋現行法之檢察官仍有訊問被告、證人
    及鑑定人之權限，其應踐行之程序又多有保障被告或被害人
    之規定，證人、鑑定人於偵查中亦均須具結，就刑事訴訟而
    言，其司法屬性甚高；而檢察官於偵查程序取得之供述證據
    ，其過程復尚能遵守法令之規定而不致違法取供，是其訊問
    時之外部情況，積極上具有可信性，除消極上顯有不可信之
    情況者外，均得為證據。故被告、辯護人如主張證人於偵查
    中所為證言顯有不可信之情形者，自應就此欠缺可信性外部
    保障之情形負舉證責任，否則，被告以外之人經具結後向檢
    察官所為之陳述，毋庸另為證明，即得作為證據。查證人葉
    怡君、吳宗雄二人於偵查中經具結後向檢察官所為之陳述，
    被告及辯護人均未指出且證明上開證人之證言有何顯不可信
    之情況，依前開規定，自得為證據。
貳、實體部分：
一、訊據上訴人即被告乙○○固坦承考領得職業聯結車駕駛執照
    ，並以駕駛為業，於上開時、地確曾駕駛車牌號碼ＧＭ─六
    ○八號營業大貨曳引車附掛車牌號碼六一─ＮＣ號營業全拖
    車行經本件事故路段，並與被害人吳淑玲機車發生擦撞，被
    害人倒地後，有遭其所駕駛附掛之拖車右後車輪輾壓頭部致
    死，事故發生後，未停車而離開現場等情不諱，惟矢口否認
    有何業務過失致死及肇事逃逸之犯行，辯稱：伊在事故當時
    ，實在不知道有與被害人發生本件車禍事故，遂依原行進方
    向往前行駛，直至被警攔檢受告知後，始知有發生前開交通
    事故，伊不知道如何與被害人發生事故，伊洵無過失，亦無
    肇事逃逸之意圖云云。經查：
  (一)被告駕駛車牌號碼ＧＭ─六○八號營業大貨曳引車所附掛之
    車牌號碼六一─ＮＣ號營業全拖車之右側黃色防捲裝置有新
    遭撞擊產生之凹陷痕跡，核與被害人騎乘之車牌號碼ＡＬ九
    ─○六八號機車左側與左後側車身上之黃色油漆轉印痕相符
    ，並經警比對上開機車與營業全拖車黃色防捲裝置之相對高
    度後，雖略有落差，惟參酌機車實際行駛晃動幅度及路面彈
    跳上下移動高度之變因後，仍堪認係屬一致；且被告自駕駛
    座察看右側後照鏡時，可查見營業全拖車右側黃色防捲裝置
    旁周遭狀況，亦即該處自右後視鏡觀看並非死角方位等情，
    業經臺灣宜蘭地方法院檢察署檢察官勘驗無訛，並製有勘驗
    筆錄在卷可憑（見相驗卷第三六頁）。復有宜蘭縣警察局檢
    送之被告車禍肇事逃逸案現場勘查報告及所附相片、以及警
    製之道路交通事故現場圖、道路交通事故調查報告表(一)、(二)
    在卷可佐（見相驗卷第七八至一一二、十九至三三頁）。且
    採集自聯結車附掛之上開車牌號碼六一─ＮＣ號營業全拖車
    右後車輪擋泥板血跡，經送請內政部警政署刑事警察局鑑驗
    結果，該血跡確與被害人吳淑玲之DNA─STR型別相同，此有
    內政部警政署刑事警察局九十六年十月九日刑醫字第096014
    7094號鑑驗書在卷可憑（見本院卷第四三頁）；另採集自上
    開車牌號碼六一─ＮＣ號營業全拖車右方防捲入裝置之油漆
    碎片，與採集自被害人機車後車燈上方之油漆碎片，送請內
    政部警政署刑事警察局進行比對鑑定，經鑑定結果，因二者
    之橘黃色層中，均檢出醇酸樹脂及無機顏料鉻酸鉛等成分，
    認上開二油漆碎片相似，亦有內政部警政署刑事警察局九十
    七年十二月八日刑鑑字第0970166238號鑑定書在卷可稽（見
    本院卷第五七頁）。又被害人因本件車禍事故受有頭部、頸
    部、左肩部、四肢部挫傷併骨折暨顱骨骨折併腦出血死亡之
    事實，業經臺灣宜蘭地方法院檢察署檢察官督同檢驗員相驗
    屬實，並製有相驗屍體證明書、檢驗報告書及相驗相片附卷
    可參。再者，本件二車行進之方向及二車撞擊處，業據證人
    即負責現場重建及模擬之丙○○警員於本院審理時證述：被
    告駕駛大貨車附掛之拖車之右側有四根直立之防捲護欄，該
    防捲護欄都有新的擦撞痕，第一根直立之防捲護欄有明顯之
    凹陷，而被害人機車左側白色車殼上有轉印黃色油漆痕跡，
    高度與前開拖車上擦撞處高度相符，且前開有撞擊痕跡之防
    捲護欄，前三根直立防捲護欄之撞擊點都是在前面，第四根
    是在右邊，機車的撞擊點則是在左後方，由車牌的位置往前
    一直向車頭延伸，所以撞擊前，機車應該是在大貨車之前方
    ，二車行駛之方向相同，且大貨車的速度大於機車，應是大
    貨車超越機車時擦撞到等情詳盡（見本院九十八年五月二十
    日審判筆錄），觀諸證人丙○○證述本件二車之撞擊點及擦
    撞之相對方向，顯見被告所駕駛之本件車輛之速度高於被害
    人之機車，曳引車部分已超越被害人之機車，但附掛之拖車
    於超越被害人騎乘之機車時，因疏未與被害人騎乘之機車左
    側保持半公尺以上之安全間隔，導致該拖車右側黃色防捲護
    欄擦撞被害人機車之左後車身，且因被告所駕駛車輛之速度
    較快，致先擦撞被害人機車之左後車身，擦撞痕跡並一直往
    機車車頭方向延伸，被害人機車受擦撞後因而人車倒地，頭
    部並遭上開附掛之拖車之右後車輪輾壓致不治死亡，情極明
    灼。又本件車禍事故，經送請臺灣省基宜區車輛行車事故鑑
    定委員會鑑定肇事原因，亦認為被告駕駛本件車輛超車時未
    保持安全間隔致肇事之可能性較大，有該鑑定委員會基宜區
    960413案分析意見書附卷可佐（見相驗卷第一一六頁）。辯
    護人空言主張本件車禍未必係被告未保持安全間隔所致云云
    ，尚非可採。再按衡情駕車超車不慎，致與右側機車發生擦
    撞時，未必一定是車頭部位發生擦撞，於車輛之中段或後段
    擦撞右側機車之情形，所在多有，況被告駕駛之大貨曳引車
    並附掛拖車，車身總長達二十．五公尺（見相驗卷第八十頁
    之前揭現場勘察報告），故被告於超越被害人之機車時，前
    半部之大貨曳引車已超越被害人之機車，惟附掛之拖車部分
    ，擦撞到被害人之機車，自非無可能，辯護人主張如被告超
    越被害人之機車未保持安全間隔，撞擊點應在被告所駕駛車
    輛之前方，而非後方拖車防捲裝置處云云，洵與前揭證據不
    符，亦非可採。
  (二)按汽車超車時，應於前車左側保持半公尺以上之間隔超過，
    道路交通安全規則第一百零一條第一項第五款中段定有明文
    ，被告自應遵守上述規定，謹慎超越前車以維行車安全及避
    免危險發生。依當時天候雖有雨，路面濕潤，但夜間有照明
    設備，路面無缺陷亦無障礙物，視距良好，且為直路等情況
    ，此有前開道路交通事故調查報告表(一)可按，並無不能注意
    路邊有被害人騎乘機車同向在前行駛之情況，揆諸前揭規定
    ，被告駕車往前行駛，本應盡其注意察看右前側是否有同向
    行駛之機車，並注意該機車之行車位置，且於欲超越該機車
    往前行駛時，應依前揭規定保持半公尺以上之安全間隔，始
    不致發生擦撞，方能維護行車安全及避免危險發生，反之，
    若駕車漫不經心，一路貿然前行，竟未注意右前側適有同向
    行駛之機車，仍逕行超越該機車，未必即能保持安全間隔，
    自有發生擦撞之虞，故駕車前行並將超越前方機車時，自應
    依上開規定，注意前方機車之位置，於超車時保持半公尺以
    上之安全間隔，始能維護行車安全及避免危險發生，否則任
    何駕車前行之人，儘可恣意一路貿然前行，一旦發生擦撞，
    則推諉未發現該車為由卸責，則道路交通安全規則所規範之
    行車秩序將喪失殆盡。如前所述，本件被告駕車前行時，並
    無不能察覺、注意之情形，惟依被告於檢察官偵查中供稱：
    伊沒有發現被害人之機車（見相驗卷第四十頁），足認被告
    在駕車前行並將超越被害人之機車時，未盡其注意察看右前
    側適有被害人騎乘機車同向行駛之狀況，自未予注意該機車
    之位置及安全間隔，而逕行貿然超越該機車，自無從始終保
    持半公尺以上之間隔，致其附掛之拖車之防捲護欄自被害人
    機車之左後車身處往前擦撞，遂釀致本件事故，被害人並因
    而致死，被告自有超車時未與被害人機車左側保持半公尺以
    上間隔之過失至明，被告推諉辯稱：不知道如何與被害人發
    生事故，伊無過失云云，自無足採。又被告因有上開過失致
    釀事故，並導致被害人不治死亡，其過失行為與被害人之死
    亡間，自具有相當因果關係。
  (三)就被告肇事逃逸部分，依證人葉怡君於警詢及檢察官偵查中
    證稱：事發當時因聽聞大貨車經過，引發其所有停放於住家
    門口之車牌號碼一九八七─ＭＰ號自用小客車之警報器鳴響
    ，便出外察看，見被害人躺在地上，身旁有一部傾倒之機車
    ，只見一部大貨車之車尾，就沒有其他車輛經過，伊即告知
    伊配偶與公公上前查看被害人等語（見相驗卷第十一頁、三
    七頁反面），證人吳宗雄於警詢及檢察官偵查中證述：事發
    時伊在屋內抽菸看電視，面向屋外，正巧看見一部聯結車經
    過門口，原本速度很慢，隨後聽聞該部聯結車踩油門引擎震
    動及造成地面震動等聲響，更因此導致停放屋外之自用小客
    車警報器響，伊見該部聯結車身上有「黑松」字樣，伊媳婦
    葉怡君有外出察看並告知路旁躺臥一人，伊才外出查看，見
    被害人躺在路邊，頭戴之安全帽業已碎裂等情（見相驗卷第
    十四、三八頁）。再依被告於檢察官偵查及本院審理時供稱
    ：事故路段是下坡，當時很順暢，不需踩煞車與加油，伊當
    時車速約四十公里等語（見相驗卷第三九頁反面，本院卷第
    三二頁反面、三三頁），已見被告若無其他特別情況，當時
    不需踩煞車與加油，惟經警方重建及實驗模擬現場狀況時，
    仍由被告駕駛本件大貨車及附掛拖車，以時速四十公里之車
    速，經過肇事地點，先踩煞車減速，再加速前進，前開一九
    八七─ＭＰ號自用小客車上之警報器響起（見相驗卷第八二
    頁之前開現場勘察報告），此情並核與證人吳宗雄前開所述
    本件被告駕駛之車輛有踩油門，且造成上開自用小客車之警
    報器發出聲響之情節相符，顯見被告確實有踩油門加速前進
    ，足見被告有加速脫離現場之意圖。另警方重建及實驗模擬
    現場狀況時，將一顆空椰殼蓋上安全帽，置放於靜止之拖車
    後輪前，再啟動行駛，駕駛可感受到車輛受有阻力（見相驗
    卷第八二頁之前揭現場勘察報告），參以被告於檢察官偵查
    時亦坦承：從照後鏡觀看，看得到防捲裝置的邊邊（見相驗
    卷第三九頁反面），再依前述，經檢察官勘驗結果，自駕駛
    座察看右側後照鏡時，可查見本件拖車右側黃色防捲裝置旁
    周遭狀況，且本件二車發生擦撞時，前開第一根直立之防捲
    護欄有明顯之凹陷，接著被害人頭部受到本件拖車之右後車
    輪輾壓，致顱骨骨折併腦出血死亡，被害人頭戴之安全帽並
    同時遭輾碎，亦見本件二車擦撞之力道非小，接著又輾壓頭
    戴安全帽之被害人頭部，被告理應察覺到右後側有發生撞擊
    事故，且自其右側後照鏡又不難查見被害人人車倒地之狀況
    ，再對照被告前述突踩油門之狀況，在在足徵被告當時業已
    知悉肇事之事實，是其未予停車察看被害人是否尚有送醫救
    治之機會或報警處理以釐清肇事責任，反逕行駕車加速逃逸
    之情，極為明甚，被告辯稱不知有發生事故，無肇事逃逸之
    意圖云云，自屬臨訟畏罪圖卸之詞，洵不可採。另辯護人主
    張：被告於事故發生後，行經同路段路口時，接連碰上四個
    紅燈，被告均按規定停車等候，若被告真有肇事逃逸之意圖
    ，此時理應儘速逃離，豈有依規定停等紅燈之可能，足證被
    告確無肇事逃逸云云，然依被告於本院供稱：伊經過事故路
    段後，行經約七、八百公尺碰到紅綠燈等語（見本院卷第三
    三頁），顯然被告至少已駛離事故現場七、八百公尺遠始遇
    上第一個紅燈，被告既已逃離事故現場，自無再有不尋常之
    駕駛舉動甚或違規闖紅燈之必要，如此反將更顯露其犯罪後
    心虛，往後不易否認犯行或辯解，從而被告嗣後雖有依規定
    停等紅燈，亦不能為被告有利之認定。再按汽車駕駛人駕駛
    汽車肇事，不論其責任之歸屬為何，均有義務留在肇事現場
    ，採取救護或其他必要措施，並向警察機關報告，以維護他
    人之生命與其他用路人之交通安全，刑法第一百八十五之四
    之立法目的，即係促使駕駛人於肇事致人死傷時，能立即對
    被害人施以救護，以期減少死傷，是該罪之成立祇以行為人
    有駕駛動力交通工具肇事致人死傷，並有逃逸之意及事實即
    為已足，尚不以行為人明知被害人確有死傷之情形為必要。
    查被告確有於上揭時、地駕駛上開車輛擦撞被害人所騎乘之
    機車，被害人因而人車倒地，並遭前開拖車之右後車輪輾壓
    頭部致死之事實，已詳如前述，是被告本應對其可能負有肇
    事責任一事有所知悉，再如上述，被告既已知悉駕車肇事，
    卻未停車查看是否須施以必要協助及報警處理，旋即踩油門
    加速駛離現場，幸經由證人葉怡君及吳宗雄報警始循線查獲
    ，足認被告確有肇事逃逸之意圖及行為。
  (四)綜上所述，本件事證明確，被告犯行均堪以認定。
二、被告為考領得職業聯結車駕駛執照且從事駕駛業務之人，業
    據其供明在卷，並有駕駛執照在卷可佐（見相驗卷第十七頁
    ），自屬從事駕駛業務之人。核被告所為，係犯刑法第二百
    七十六條第二項之業務過失致人於死罪及同法第一百八十五
    條之四之駕駛動力交通工具肇事，致人死而逃逸罪。其所犯
    上開二罪間，犯意各別，行為互異，應分論併罰。原審審理
    結果，認被告所犯前揭二罪之事證明確，適用刑法第二百七
    十六條第二項、第一百八十五條之四、第五十一條第五款，
    刑法施行法第一條之一（按原判決漏載此法條）等規定，並
    審酌刑法增訂第一百八十五條之四之意旨，詎被告駕駛前開
    車輛因疏於注意以致肇事，並因而造成被害人死亡，又未立
    即下車查看是否須施以救護或進行其他安全措施，反加速疾
    駛逃離現場，犯罪情節重大，且嚴重悖離立法政策所欲強化
    之用路安全，況其前於九十六年七月三十日亦因駕車肇事致
    人死亡後逃逸之案件，業經另案起訴審理中，顯見被告駕車
    毫無加強己身注意程度藉以維護整體用路人之安全，並衡酌
    被告已與被害人家屬達成民事和解（見相驗卷第一二七頁之
    宜蘭縣礁溪鄉調解委員會調解書影本），及參酌被告之素行
    及犯後態度等一切情狀，就被告所犯業務過失致人於死部分
    ，量處有期徒刑一年六月，所犯駕駛動力交通工具肇事，致
    人死而逃逸部分，量處有期徒刑十月，並定其應執行刑為有
    期徒刑二年。經核認事用法並無不當，量刑亦屬適當。被告
    上訴，以前揭情詞，否認犯罪，為無理由，應予駁回。
據上論斷，應依刑事訴訟法第三百六十八條，判決如主文。
本案經檢察官侯寬仁到庭執行職務。
中    華    民    國    98    年    7     月    1     日
                  刑事第二十一庭審判長法  官  蘇隆惠
                                      法  官  許永煌
                                      法  官  曾家貽
以上正本證明與原本無異。
如不服本判決，應於收受送達後10日內向本院提出上訴書狀，其
未敘述上訴之理由者並得於提起上訴後10日內向本院補提理由書
（均須按他造當事人之人數附繕本）「切勿逕送上級法院」。
                                      書記官  任正人
中    華    民    國    98    年    9     月    1     日
附錄本案論罪科刑法條：
刑法二百七十六條第二項
從事業務之人，因業務上之過失犯前項之罪者，處五年以下有期
徒刑或拘役，得併科三千元以下罰金。
刑法第一百八十五條之四
駕駛動力交通工具肇事，致人死傷而逃逸者，處六月以上五年以
下有期徒刑。


司法院資訊處製作；財團法人民間司法改革基金會備份。
